最高法院刑事判決　　　　　　　　　　　　　　　九十一年度台上字第七五００號
　　上　訴　人　甲○○
　　　　　　　　乙○○
右上訴人等因妨害自由案件，不服臺灣高等法院中華民國八十九年十月六日第二審判
決（八十九年度上訴字第二一四八號，起訴案號：臺灣板橋地方法院檢察署八十八年
度偵字第二五二二三號），提起上訴，本院判決如左：
    主  文
原判決撤銷，發回臺灣高等法院。
    理  由
本件原判決認定上訴人甲○○於民國八十八年十一月九日下午五時許，夥同名字不詳
之王姓成年男子與黃金星，至台北市○○○路○段九十七號，將董火練強押上董火練
駕駛之計程車，欲返回甲○○經營之友順交通有限公司（下稱友順公司），惟車行經
臺北市○○○路與仁愛路口時，董火練乘機棄車逃逸。嗣於八十八年十一月十六日上
午，甲○○與該王姓成年男子復在臺北縣新莊市○○路與中原路口遇見董火練，即將
董火練強押回甲○○經營之友順公司，並將董火練以手銬銬在地下室之樓梯扶手上，
甲○○且與該王姓男子及黃金星（黃金星傷害部分，另為不起訴處分）共同持棒球棒
毆打董火練成傷（傷害部份已撤回告訴），至同日晚六時許甲○○復與上訴人乙○○
、王姓男子及綽號「阿強」之男子，共同將董火練強押至台北縣土城市○○路一九五
巷十六號二樓董某女婿許耕哲住處，由許耕哲代為償還新臺幣（下同）十二萬元後始
將董火練釋放等情。因將第一審判決關於諭知上訴人等均無罪之妨害自由部分撤銷，
改判論處上訴人等共同以非法方法剝奪人之行動自由罪刑（甲○○處有期徒刑八月、
乙○○處有期徒刑五月），固非無見。
惟查（一）有罪之判決書，對被告有利之證據不採納者，應說明其理由，為刑事訴訟
法第三百十條第二款所明定。故有罪判決書對於被告有利之證據，如不加採納，必須
說明其不予採納之理由，否則即難謂無判決不備理由之違誤。證人即告訴人董火鍊之
女婿許耕哲在第一審證稱：「除了十一月十六日之前有一次，董力萱（董火鍊之女）
約董火鍊及另一個先生（指甲○○）我不認識出來，剛好在公司附近，我有出去與他
們談，就我們三人，董火鍊說欠人十幾萬元，我打電話給董力萱，說不要替他還，我
在現場就直接告訴他二人說不要幫他還，當天我因匆忙趕到我沒有注意我岳父董火鍊
是否被押到場，另一位先生說還是要解決，我先離開，對方也沒說什麼。第二次，他
們沒打電話就直接過來，我就下一樓談，我岳父及上次看到的那位先生在場，大樓中
庭只有我們三人，沒有注意有無其他人。我岳父希望我幫他，我太太不願幫忙，我去
向我同事借錢還他，主要都是我與我岳父談，就我個人是因我岳父有很多次向其他人
借錢，那位先生也沒有說什麼，在場我一直在向我岳父溝通，我印象中在場之先生沒
有威脅我。因我岳父一直求我幫忙，說我結婚時沒有給聘金等，我心理也很氣，所以
才幫他這一次。我帶那位先生到我朋友家裡拿現金十二萬元，我岳父在中庭等，當時
沒有其他人在附近。當時我岳父的外表看不出有被打的痕跡」（見第一審卷第八三頁
背面、第八四頁），如若無誤，似意指八十八年十一月九日下午五時許係董火鍊之女
董力萱主動邀約董火鍊、甲○○出面商談欠款、還款事宜，並非如董火鍊在警局所稱
係甲○○主動找董力萱、許耕哲，以詐術誘騙董火鍊出面商議；另於同年月十六日晚
六時許，甲○○與董火鍊往找許耕哲商談解決債務事宜時，現場祇有甲○○、董火鍊
、許耕哲三人，亦與董火鍊在警訊所稱：「起先我女婿（許耕哲）無力支付十二萬元
，但甲○○再次掀開我的胸部受傷處，用腳踹胸部，而當時『阿強』及乙○○將我架
著讓甲○○踹我的胸部」，不相一致。而證人陳慶隆於第一審證稱：「當天（指八十
八年十一月十六日）我與許根發泡茶，張浩嵐及甲○○坐在辦公室，董火鍊與我們一
起泡茶，沒有看到董火鍊有受傷」（見同上卷第八三頁），如若屬實，似意指八十八
年十一月十六日董火鍊抵達友順公司後，曾與陳慶隆、許根發、甲○○、張浩嵐等人
一同在辦公室內泡茶，此與董火鍊在警訊中所供：「我是於八十八年十一月十六日上
午十一時許，在北縣新莊市○○路與中原路口，遭阿賢及一名姓王的男子，將我押至
他們車行地下室，由阿賢用手銬將我銬在樓梯扶手上，阿賢拿球棒打我，另一名姓王
的和一名綽號金星男子腳踹我，三個人輪流打我，從上午十一時被抓進去，打到當日
下午十八時許」（見偵查卷第八頁），明顯不符。則證人許耕哲、陳慶隆上引證言，
既足以推翻董火鍊之指述，自屬有利於上訴人之證據，原判決不予採納，未說明理
由，顯屬理由不備。（二）審理事實之法院，對於案內與認定事實、適用法律、罪名
成立與否或於公平正義之維護或對被告之利益有重大關係之一切證據，除認為不必要
者外，均應詳為調查，然後基於調查所得之心證以為判斷之基礎；苟與認定事實、適
用法律有重要關係，或於公平正義之維護或對被告之利益，有重大關係之事項，在客
觀上認為應行調查之證據，又非不易調查或不能調查，而未依法加以調查，率予判決
者，即有刑事訴訟法第三百七十九條第十款規定所稱應於審判期日調查之證據未予調
查之違法。甲○○辯稱：八十八年十一月九日與董火鍊見面係董力萱所邀約，與董火
鍊在警訊中指稱：「直到十一月九日（指八十八年）十七時許，甲○○夥同一名王姓
司機及黃金星，到我女兒董力萱（筆錄誤載為瑄）及女婿許耕哲之上班處所（台北市
○○○路二段九七號）利用我女兒對借貸之情事的不知情，叫我到北市○○○路○段
九七號後，甲○○及王姓司機與我女兒及女婿談論如何償還債務，而黃金星聽命於甲
○○欲強押我到新莊市○○街十九號計程車行內，而黃金星坐於前座，由我開車，行
經新生南路二段、仁愛路口，我利用停紅燈之機會棄車逃逸」（見偵查卷第十頁背面
），如若皆屬不虛，似意指董火鍊於八十八年十一月九日下午五時許，遭甲○○指示
黃金星強押上車時，董力萱在場。嗣第一審法院乃依據甲○○之辯解及董火鍊之指述
，傳喚證人董力萱到庭作證，於董力萱傳喚未到，而上開事實經董力萱之夫許耕哲主
動到庭證述明確後（見第一審卷第六七頁、第八十頁、第八三頁、第八四頁），即依
憑上引許耕哲有利於上訴人等之證言，就渠等被訴妨害自由部分，為上訴人等均無罪
之判決。原審不採納上引許耕哲有利於上訴人等之證述，就與認定事實、適用法律有
重要關係及對甲○○之利益，有重大關係之證人董力萱，復未再傳喚到庭以釐清事實
真相，自有證據調查未盡之違法。（三）告訴人之告訴係以使被告受刑事訴追為目的
，是其陳述是否與事實相符，仍應調查其他證據以資審認。倘其陳述尚有瑕疵，則在
未究明是否與事實相符之前，遽採為論罪科刑之根據，其採證即難認為適法。董火鍊
在警局供稱：「八十八年十一月九日十七時，甲○○夥同一名『王姓司機』及黃金星
，到我女兒及女婿之上班處所，利用我女兒對借貸之情事的不知情，叫我到北市○○
○路○段九七號，而黃金星聽命於甲○○，欲強押我到新莊市○○街十九號計程車行
內，而黃金星坐於前座，由我開車，行經新生南路二段、仁愛路口，我利用停紅燈之
機會，棄車逃逸」、「我是於八十八年十一月十六日上午十一時許，在北縣新莊市○
○路與中原路口，遭阿賢及一名姓王的男子，將我押至他們車行地下室，由阿賢用手
銬將我銬在樓梯扶手上，阿賢拿球棒打我，另一名姓王的和一名綽號金星男子腳踹我
，三個人輪流打我，從上午十一時被抓進去，打到當日下午十八時許，再由阿賢、順
仔、阿強及王姓男子，駕Ｇ２｜二八一號計程車由王姓男子駕駛，將我押至台北縣土
城市○○路一九五巷十六號二樓找我女婿許耕哲要十二萬元，當著我女婿的面前阿賢
又踹我肚子」（見偵查卷第八頁、第十頁背面、第十一頁），與其在第一審供稱：「
十一月九日（指八十八年）下午五點，我女兒打電話叫我到敦化南路她公司，她問我
欠人錢要如何處理，我之前有告訴她我有欠人家錢。我去到那裡我看到甲○○、姓王
的司機、還有黃金星三人，我女兒及女婿也在場，我要我女兒幫我還這筆錢，後來我
女兒和甲○○沒有談妥，我開車與黃金星先走，其他人還在談，我要回新莊公司休息
，我就順便載黃金星到新生南路，我說要打電話給我太太，回來時黃金星就不在，我
因塞車，我就將車停下走了，後來我回去沒有看到黃金星，我就將車子開回去」、「
十一月十六日上午十一點左右，我開車在新莊中港路、中原街口遇到甲○○及王姓男
子，他們下車要打我，我就下車逃跑，他們追到我先打我，先用手打我，我說在路上
不好看，回公司再說，另外叫一部計程車回車行，回去車行之後我就聯絡我女兒，我
在車行地下室樓梯頭，他們沒有用手銬銬我，我在警察局時一時生氣才這麼說，在車
行有甲○○打我，有一個姓張的拿茶給我喝，他們要我聯絡我女兒看如何處理，我說
等我女兒下班才找我女兒，他們叫我坐那裡不要亂走」、「我去車行之後，就去地下
室睡覺」、「當天是有另外二人（我不認識）一起搭車，後來中途就下車了。我有拿
二百元給他（指乙○○），補貼油錢，當時我是坐在駕駛座旁邊，他們都沒有限制我
的自由」（見第一審卷第四九頁、第七三頁），有明顯不符之瑕疵存在。原判決僅以
：「上訴人先後指述之情節不一，惟警訊時距離案發時間較近，告訴人記憶較為鮮明
」，即遽認應以董火鍊之警局供述為可採，惟於判決理由內就董火鍊於警局指訴黃金
星於八十八年十一月九日下午五時許，聽命於甲○○，欲強押董某至新莊市○○街十
九號友順公司內及乙○○與甲○○、該王姓男子及綽號「阿強」之男子，共同將董火
練強押至台北縣土城市○○路一九五巷十六號二樓董某女婿許耕哲住處等事實，究竟
有何積極證據足以證明董火鍊之指述與事實相符，俱未審認、說明，其採證於法有違
，且有判決不載理由之違法。（四）按數行為於同時同地或密切接近之時地實施，侵
害同一法益，且各行為之獨立性薄弱，依社會一般健全觀念，在時間差距上，難以強
行分開，在刑法評價上，以視為數個舉動之接續實施，應合為包括之一行為予以評價
，始屬刑法上所稱之接續犯。若數行為在主觀上係基於一個概括之犯意，在客觀上復
屬逐次實施而具連續性，且該當於數個構成要件相同之罪名，致前行為與在後之行為
，依一般社會健全觀念，在時間差距上，可以分開，在刑法評價上，各具獨立性，每
次行為皆可獨立成罪，則屬連續犯。原判決事實認定：「甲○○於八十八年十一月九
日下午五時許，夥同名字不詳之王姓成年男子、黃金星，至台北市○○○路○段九十
七號，將董火練強押上董火練駕駛之計程車，欲返回甲○○經營之友順公司，惟車行
經臺北市○○○路與仁愛路口時，董火練乘機棄車逃逸。嗣於八十八年十一月十六日
上午，甲○○與該王姓成年男子在臺北縣新莊市○○路與中原路口遇見董火練，即將
董火練強押回甲○○經營之友順公司，並將董火練以手銬銬在地下室之樓梯扶手上，
至同日晚六時許甲○○復與乙○○、該王姓男子及綽號『阿強』之男子，共同將董火
練強押至台北縣土城市○○路一九五巷十六號二樓董某女婿許耕哲住處」，如若無誤
，顯足認甲○○先後二次剝奪董火鍊行動自由之行為，均可獨立成罪，且前行為與後
行為，在時間上有明顯差距，其實施之地點，又各不相同，所觸犯者復屬構成要件相
同之罪名。則甲○○先後二次剝奪董火鍊行動自由之犯行，究係基於概括犯意所為之
連續犯，抑或如原判決所稱之：「為達成同一目的，而基於單純一個犯意所為數個動
作之繼續，僅成立單純一罪」，仍待研求。以上，或係上訴意旨所指摘，或為本院得
依職權調查之事項，應認原判決有撤銷發回更審之原因。又檢察官提起第二審上訴之
上訴理由內，雖僅指摘第一審判決關於諭知上訴人等均無罪之妨害自由部分，其採證
於法有違。但檢察官上訴書內記載：「本檢察官於八十九年五月十日收受判決正本，
茲對原判決聲明不服，提起上訴」（見原審卷第十一頁），是否係表明對第一審判決
全部聲明不服之意？若是，原判決就業經檢察官提起第二審上訴之第一審判決關於甲
○○常業重利部分，未予裁判，有無漏判之情形？案經發回應一併注意及之，附此指
明。
據上論結，應依刑事訴訟法第三百九十七條、第四百零一條，判決如主文。
中      華      民      國    九十一    年     十二     月    二十七    日
                              最高法院刑事第一庭
                                  審判長法官  施  文  仁
                                        法官  林  永  茂
                                        法官  蕭  仰  歸
                                        法官  賴  忠  星
                                        法官  洪  佳  濱
      右正本證明與原本無異
                                              書  記  官
中      華      民      國    九十二    年      一      月      三      日
